ACORDAO-COMPLETO-2544999

ACÓRDÃO 1190/2023 ATA 3/2023 - PRIMEIRA CÂMARA

VISTOS, relatados e discutidos estes autos, os Ministros do Tribunal de Contas da União, reunidos em sessão da Primeira Câmara, diante das razões expostas pelo Relator, e com fundamento nos arts. 1º, inciso V, e 39, inciso II, ambos da Lei 8.443/92, c/c o art. 259, inciso II, do Regimento Interno, ACORDAM em:
9.1. considerar ilegal o ato constante da peça 3, relativo à pensão militar de Adriana da Cunha Sodré e de Dyanne Dantas da Cunha, negando-lhe o respectivo registro, nos termos do art. 260, § 1º, do Regimento Interno desta Corte de Contas;
9.2. dispensar a devolução das importâncias indevidamente recebidas de boa-fé, nos termos da Súmula 106 deste Tribunal;
9.3. determinar ao órgão de origem que:
9.3.1. com fundamento nos arts. 71, inciso IX, da Constituição Federal e 262 do Regimento Interno desta Corte de Contas, no prazo de 15 (quinze) dias, contados a partir da ciência da presente deliberação, faça cessar os pagamentos decorrentes do ato ora impugnado, sob pena de responsabilidade solidária da autoridade administrativa omissa;
9.3.2. dê ciência às interessadas do inteiro teor deste Acórdão, alertando-as no sentido de que o efeito suspensivo proveniente da interposição de eventuais recursos, caso não providos, não as eximem da devolução dos valores indevidamente percebidos após a notificação;
9.3.3. emita, com fulcro nos arts. 262, caput e § 2º, do Regimento Interno, e 19, § 3º, da Instrução Normativa 78/2018, no prazo de 30 dias, novo ato de pensão militar, escoimado da irregularidade ora apontada, para oportuna deliberação do Tribunal;
9.3.4. envie a esta Corte de Contas, no prazo de 30 (trinta) dias, por cópia, comprovantes de que as interessadas tiveram ciência desta deliberação;
9.4. dar ciência desta deliberação ao Ministério da Defesa-Comando do Exército;
9.5. determinar à Sefip que:
9.5.1. acompanhe o cumprimento das determinações elencadas nos itens 9.3.1 a 9.3.4 deste aresto;
9.5.2. arquive os autos.

Atos de Pensão militar da unidade emissora Comando do Exército.

Primeira Câmara

Ministério da Defesa - Comando do Exército.

3. Interessadas: Adriana da Cunha Sodré e Dyanne Dantas da Cunha.

13.1. Ministros presentes: Benjamin Zymler (na Presidência) e Jorge Oliveira.
13.2. Ministros-Substitutos convocados: Augusto Sherman Cavalcanti (Relator) e Weder de Oliveira.

AUGUSTO SHERMAN

Versam os presentes autos acerca de uma pensão militar deixada em favor de Adriana da Cunha Sodré e de Dyanne Dantas da Cunha, deferida pelo Comando do Exército, nos termos constantes da peça 3, cujo ato foi encaminhado para deliberação por intermédio do sistema e-Pessoal, na forma definida na IN 78/2018, com parecer do órgão de Controle Interno pela legalidade. 
2.		A unidade técnica, ao analisar os fundamentos legais da concessão e as informações prestadas pelo Controle Interno, lavrou a instrução vista à peça 5, adiante parcialmente transcrita, com ocasionais ajustes de forma:
" (...) 
EXAME TÉCNICO
Procedimentos aplicados
Os procedimentos para exame, apreciação e registro de atos de pessoal encontram-se estabelecidos na Instrução Normativa TCU 78/2018 e na Resolução TCU 206/2007. Essas normas dispõem que os atos de pessoal disponibilizados por meio do e-Pessoal devem ser submetidos previamente a críticas automatizadas, com base em parâmetros predefinidos.
As críticas das informações cadastradas na etapa de coleta do ato foram elaboradas e validadas levando-se em conta as peculiaridades de cada ato. Os itens verificados nessa etapa são inerentes a dados cadastrais, fundamentos legais, mapa de tempo, ficha financeira, assim como eventuais ocorrências de acumulação. Trata-se de verificações abrangentes, minuciosas e precisas e sem a necessidade de ação humana e, portanto, menos suscetível a falhas. As críticas aplicadas estão discriminadas no sistema, no Menu e-Pessoal, opção "Crítica", que podem ser acessadas mediante concessão de perfil específico a servidores do TCU responsáveis pela análise.
Além das críticas automatizadas, há verificação humana adicional no caso de haver alertas do sistema ou informações não formatadas, como esclarecimentos do gestor ou do controle interno.  
As críticas também consideram os registros do Sistema Integrado de Administração de Recursos Humanos (Siape) . O Siape disponibiliza informações atualizadas sobre as parcelas que integram os proventos, diferentemente, portanto, do e-Pessoal, que informa as parcelas no momento do registro do ato. 
Essa confrontação com o Siape fornece uma visão atual e verdadeira da situação, o que permite descaracterizar irregularidades e inconsistências que, embora constantes do e-Pessoal, já foram corrigidas.
As verificações detectadas no ato encontram-se discriminadas na aba de pendências do ato no sistema e-Pessoal, bem como no espelho do ato contemplado por esta instrução.
Exame das Constatações
Ato: 47574/2016 - Inicial - Interessado (a) : MANOEL GOMES DA CUNHA FILHO - CPF: XXX.339.197-XX
Beneficiários: DYANNE DANTAS DA CUNHA - CPF: XXX.254.107-XX - Filho (a) e ADRIANA DA CUNHA SODRE - CPF: XXX.289.807-XX - Filho (a) 
Parecer do Controle Interno: considerar o ato Legal.
Constatações e análises: 
1.1.1. Posto/Graduação de referência para cálculo dos proventos de reforma não correspondente a 01 (um) grau hierárquico imediato/superior ao último posto/graduação na ativa.
Justificativa do Gestor de Pessoal: O instituidor passou a receber proventos de Major na REFORMA em virtude de ter sido beneficiado pela Portaria nº 217-SSIM-6/SAP/1-RIO/SIPRg/1, de 31 de março de 2014 e FICHA DE CONTROLE nº 032/14, de abril de 2014.Gestor anexou os seguintes documentos: Portaria RGHI MANOEL GOMES DA CUNHA-Documento oficial,
Análise do Controle Interno: Justificativa do gestor esclarece pendência
Análise da Equipe Técnica: Ilegal
 Pela leitura do ato de concessão militar e seus anexos, verifica-se que o instituidor foi inicialmente reformado por limite de idade com proventos com base no soldo de Capitão (SISAC-10003371-07-2008-003248-2) , um posto acima ao que ocupava na ativa (Primeiro Tenente) , com fundamento no art. 50, inciso II, da Lei 6.880/80, pois contava com mais de 30 anos de serviço.
A posterior reforma por invalidez/incapacidade (SISAC-10003401-07-2015-000119-0) majorou os proventos para o posto/graduação de Major a contar de 24/5/2013. Tal situação afronta o Acórdão 2225/2019-TCU-Plenário que permite a majoração de reforma somente para militares da ativa ou reserva, sendo que no caso em tela o militar já se encontrava reformado, implicando que tal irregularidade repercute sobre os proventos de pensão militar.
Frente a tal situação, a concessão em tela não pode prosperar, devendo receber a chancela pela ILEGALIDADE e reajustar os proventos da pensão militar ao posto/graduação de Capitão.
1.1.2. Possível cômputo de tempo privado no Tempo de serviço até 29/12/2000. Devolução do ato para complementação das informações. Atos de reforma: [SISAC-10003401-07-2015-000119-0, SISAC-10003371-07-2008-003248-2].
Justificativa do Gestor de Pessoal: Não há. Verificação efetuada no âmbito do TCU.
Análise do Controle Interno:  Não há. Verificação efetuada no âmbito do TCU.
Análise da Equipe Técnica: Legal
a. No que se refere a acumulação de cargos/proventos públicos, verifica-se que não há acumulação por parte dos beneficiários.
Pela verificação do ato de reforma inicial do instituidor (SISAC-10003371-07-2008-003248-2) , verifica-se que nos 30 anos de serviço efetivo, não há computo de tempo privado, devendo o ato no que se refere a esta pendência receber a chancela pela legalidade.
O quadro resumo de ocorrências e, quando for o caso, o detalhamento da norma legal e da jurisprudência para as inconsistências acima elencadas encontra-se no anexo II dessa instrução. 
CONCLUSÃO
A abrangência e a profundidade das verificações levadas a efeito fundamentam convicção de que o ato 47574/2016 pode ser apreciado pela ilegalidade, em razão das irregularidades apontadas no item Exame das Constatações desta instrução, que representam afronta à legislação e à jurisprudência de referência
3.		O Ministério Público, neste ato representado pelo Procurador Rodrigo Medeiros de Lima, mediante sucinto Parecer espelhado à peça 7, anuiu à proposição da unidade técnica.   
É o Relatório.

não há.

Procurador Rodrigo Medeiros de Lima.

PESSOAL. PENSÃO MILITAR. IRREGULARIDADE NO CÁLCULO DO BENEFÍCIO PENSIONAL. ELEVAÇÃO DOS PROVENTOS EM DECORRÊNCIA DE SUPERVENIENTE INVALIDEZ DO MILITAR JÁ REFORMADO EM CONTRARIEDADE AO ENTENDIMENTO MANIFESTADO NO ACÓRDÃO 2225/2019 - PLENÁRIO. ILEGALIDADE. NEGATIVA DE REGISTRO. DETERMINAÇÕES. CIÊNCIA.

PENSÃO MILITAR (PMIL)

Unidade de Auditoria Especializada em Pessoal (AudPessoal).

Versam os presentes autos acerca de uma pensão militar deixada em favor de Adriana da Cunha Sodré e de Dyanne Dantas da Cunha, deferida pelo Comando do Exército.
2.	A unidade técnica instrutiva lavrou a instrução vista à peça 5 pugnando pela ilegalidade da pensão militar em relevo, com negativa do subsequente registro do ato concessório, proposta a que aderiu o Ministério Público, conforme visto à peça 7, tendo em vista irregularidade no cálculo do benefício pensional consubstanciada na elevação dos proventos das interessadas, em decorrência de superveniente invalidez do militar quando já reformado. Acolho, no mérito, o encaminhamento proposto nos pareceres precedentes.
3.	Ao analisar a concessão em apreço à luz dos elementos informativos constantes da instrução, observo que o militar instituidor ocupou, enquanto na ativa, o posto de 1º Tenente (não passou pela reserva remunerada) . Foi inicialmente reformado por limite de idade com proventos calculados com base no soldo de Capitão, um posto acima ao que ocupava na ativa, com fundamento no art. 50, inciso II, da Lei 6.880/80, pois contava com mais de 30 anos de serviço. Já na condição de reformado, foi considerado incapaz definitivamente para o serviço das Forças Armadas, o que lhe ensejou melhoria dos proventos que passaram a ser calculados com base no soldo de Major, em afronta aos normativos que regem a matéria e ao entendimento já sedimentado nesta Corte de Contas, conforme os termos dispostos no Acórdão 2225/2019-TCU-Plenário. Essa irregularidade repercute na pensão militar ora em apreço, fato que autoriza a recusa de registro do ato concessório respectivo. 
4.	Pelas razões acime elencadas, considero que a pensão militar em tela não poderá prosperar nos moldes em que foi concedida, sem prejuízo de que outro ato seja emitido e disponibilizado ao Tribunal, nos termos e prazos regimentais, para oportuna deliberação.
5.	Consigno, por derradeiro, que o ato em análise deu entrada nesta Corte de Contas em prazo inferior a cinco anos, não sendo aplicável, portanto, a orientação do STF consubstanciada no RE 636.553/RS, adotando-se, por fim, o Enunciado 106 da Súmula de Jurisprudência deste Tribunal quanto ao ressarcimento das importâncias indevidamente recebidas de boa-fé, até a data do conhecimento desta deliberação.  
Ex positis, acolhendo a proposta alvitrada pela unidade técnica a que anuiu o representante do Ministério Público, manifesto-me por que o Tribunal aprove o acórdão que ora submeto à deliberação deste Colegiado. 
TCU, Sala das Sessões, em 28 de fevereiro de 2023.
AUGUSTO SHERMAN CAVALCANTI 
Relator